【裁判字號】    95,易,320
【裁判日期】    950505
【裁判案由】    違反動產擔保交易法
【裁判全文】
臺灣高雄地方法院刑事判決               95年度易字第320號
公  訴  人  臺灣高雄地方法院檢察署檢察官
被      告  乙○○
上列被告因違反動產擔保交易法案件，經檢察官聲請以簡易判決
處刑（94年度偵字第19292 號），本院簡易庭認為不宜以簡易判
決處刑，由本院刑事庭改依通常程序審理，判決如下：
      主  文
乙○○無罪。
    理  由
一、公訴意旨略以：被告乙○○於民國93年（聲請書誤載為94年
    ）8 月間與其女友丙○○（另經檢察官聲請簡易判決處刑）
    基於犯意之聯絡，利用丙○○之名義以動產擔保交易附條件
    買賣之方式，向福灣企業股份有限公司（以下簡稱福灣公司
    ）購買車牌號碼ZS-055 6號自用小客車，為動產擔保交易之
    債務人。約定總價金新台幣（下同）480000元，分35期給付
    ，每月一期，前23期每期付款11669 元，最末期則繳236070
    元，標的物存放地點為高雄縣旗山鎮○○路194 號（丙○○
    之戶籍地），在價金未付清之前，標的物所有權仍屬於出賣
    人所有，買受人僅得依約占有使用，不得任意遷移或為其他
    處分。乃乙○○與丙○○在取得標的物之後，僅付款5 期，
    即拒不付款，意圖為自己不法之利益，於94年3 月18日11時
    許，福灣公司員工王君豪在乙○○之戶籍高雄縣旗山鎮○○
    路88號處巡獲系爭車輛，乙○○非但拒絕交還車輛，甚且立
    刻將車開走，同年6 月10日某時，王君豪再度前往乙○○位
    於高雄縣旗山鎮○○路23號工作地點要求交車，豈乙○○將
    該標的物遷移逃匿不知去向，致出賣人追索無著受有損害，
    因認被告乙○○涉有動產擔保交易法第38條之罪嫌。
二、按犯罪事實應依證據認定之，無證據不得認定其犯罪事實。
    又不能證明被告犯罪者，應諭知無罪之判決，刑事訴訟法第
    154 條第2 項、第301 條第1 項分別定有明文。另事實之認
    定，應憑證據，如未能發現相當證據，或證據不足以證明，
    自不能以推測或擬制之方法，為裁判基礎；又認定犯罪事實
    ，所憑之證據，雖不以直接證據為限，間接證據亦包括在內
    ，然無論直接或間接證據，其為訴訟上之證明，須於通常一
    般之人均不致於有所懷疑，而得確信其為真實之程度者，始
    得據之為有罪之認定，倘其證明尚未達到此一程度，而有合
    理性懷疑之存在時，即無從為有罪之認定；再告訴人之告訴
    ，係以使被告受刑事訴追為目的，是其陳述是否與事實相符
    ，仍應調查其他證據以資審認，此分別有最高法院40年臺上
    字第86號、76年臺上字第4986 號 、52年臺上字第1300號判
    例可資參照。次按「動產擔保交易之債務人，意圖不法之利
    益，將標的物遷移、出賣、出質、移轉、抵押或為其他處分
    ，致生損害於債權人者，處三年以下有期徒刑、拘役或科或
    並科六千元以下之罰金。」，動產擔保交易法第38條定有明
    文，此項規定，係因特定關係成立之罪，其犯罪主體，須為
    動產擔保交易之債務人，亦即限於依法訂立動產抵押在契約
    上負有債務之人，為構成本罪之特別構成要件。至債務人之
    法定代理人，或其他利害關係人，除有刑法第31條教唆、幫
    助或與債務人共同實施之情形應以共犯論外，不能單獨成立
    本罪，最高法院84年度台非字第140 號判決意旨可資參照。
    又按共同正犯，係指就犯罪有犯意聯絡及行為分擔之人，而
    同謀共同正犯，係指以自己共同犯罪之意思，事先同謀，而
    由其中一部分人實施犯罪之行為者。而就犯罪有無犯意聯絡
    及行為分擔，及有無以自己共同犯罪之意思，事先同謀，而
    由其中一部分人實施犯罪行為，均需依證據認定之。
三、公訴人認被告乙○○涉犯動產擔保交易法第38條之罪嫌，係
    以告訴代理人王君豪之指訴及附條件買賣契約書、動產擔保
    交易附條件買賣設定登記申請書、訪視客戶記錄表各1 份為
    其主要依據。訊據被告堅決否認有何違反動產擔保交易法之
    犯行，辯稱：之前伊在上正汽車公司擔任業務，丙○○跟伊
    買車號ZS-0556 號自用小客車，那時伊和丙○○正在交往，
    所以陪同丙○○去跟福灣公司貸款，車子是丙○○要買的，
    附條件買賣契約也是丙○○自己簽立的，分期付款也是丙○
    ○自己繳納，車子是丙○○自己在使用，伊偶爾會跟丙○○
    借用。94年3 月18日及6 月10日伊拒絕交還車輛給福灣公司
    的事情，是因為丙○○把車子交給伊改裝音響，伊聯絡不到
    丙○○，所以拒絕福灣公司拖車，後來車子均為丙○○取回
    等語。經查：
（一）系爭ZS-0556 號自用小客車係丙○○與福灣公司訂立附條
      件買賣契約書所購買一節，業經福灣公司告訴代理人王君
      豪陳明在卷，並為被告乙○○所不否認，復有附條件買賣
      契約書、動產擔保交易附條件買賣設定登記申請書在卷可
      稽，堪信為真實，則該動產擔保契約之債務人應僅係丙○
      ○一節，應堪認定。
（二）再系爭ZS-0556 號自用小客車雖於94年3 月18日及同年6
      月10日均經福灣公司訪視人員於被告住處、工作地點查獲
      ，有訪視客戶記錄表1 份在卷可憑，足證被告確實曾持有
      系爭車輛，惟取得該車輛之原因多端，借用、收受、修繕
      等皆有可能，是尚難僅憑被告曾持有系爭車輛，即遽認被
      告與丙○○有共同為自己不法所有之意圖，其後復與丙○
      ○共同將系爭車輛遷移，又系爭車輛既不能證明為被告所
      有，被告辯稱其無權處分該車輛，又94年3 月18日及6 月
      10日伊拒絕交還車輛給福灣公司的事情，是因為丙○○把
      車子交給伊改裝音響，伊聯絡不到丙○○，所以拒絕福灣
      公司拖車等語，尚無悖於常情之處，並非不可採信。
（三）況丙○○於偵查中並未到庭陳述意見，至公訴檢察官原雖
      亦聲請詰問證人丙○○，惟丙○○迭經本院傳喚，均未於
      本院審理時到場，並經本院依法拘提，亦未拘獲，嗣經公
      訴檢察官當庭捨棄上開聲請，是本件被告既非該動產擔保
      契約之債務人，而就被告是否以自己共同犯罪之意思，與
      丙○○事先同謀，而與丙○○間就犯罪有無犯意聯絡及行
      為分擔等，公訴人均未提出證據以證明之。至告訴人雖指
      稱被告以丙○○為人頭購車，事後拒不繳款，又占有該車
      不返還，顯係意圖為自己不法之所有，占有使用系爭車輛
      等，然告訴人之陳述是否與事實相符，仍應調查其他證據
      以資審認，並不得作為有罪判決之唯一證據。本案被告既
      非前開車輛設定分期付款附條件買賣之動產擔保交易之債
      務人，復無證據足資認定其就系爭車輛遭遷移，致生損害
      於債權人一事，有犯意之聯絡或行為之分擔，實難僅憑告
      訴人之指訴即認被告有以自己共同犯罪之意思，事先與丙
      ○○同謀，而遽論被告為丙○○之共同正犯。
四、綜上所述，本件既無證據證明被告有參與動產擔保交易法第
    38條之構成要件行為，亦無證據證明被告與丙○○之間，有
    以自己共同犯罪之意思，事先同謀，亦難認被告有何為自己
    不法利益之意圖，從而，本件被告犯罪應屬不能證明，揆諸
    上開法律規定及判例意旨，自應為被告無罪之諭知。
據上論斷，應依刑事訴訟法第301 條第1 項前段，判決如主文。
本案經檢察官甲○○到庭執行職務。
中    華    民    國    95    年    5     月     5    日
                  刑事第四庭  審判長法  官  郭玫利
                                    法  官  陳振嘉
                                    法  官  林意芳
以上正本證明與原本無異。
如不服本判決，應於收受送達後10日內向本院提出上訴書狀。
中    華    民    國    95    年    5     月     5    日
                                    書記官  曾秀鳳


司法院資訊處製作；財團法人民間司法改革基金會備份。
